臺北高等行政法院判決
　　　　　　　　　　　　　　　　　　 93年度訴字第03142號
　　　　　　　　　　　　　　　.
原　　　告　甲○○○
　　　　　　乙○○
　　　　　　丙○○
共　　　同
訴訟代理人　許文彬律師
複　代理人　周欣穎律師
被　　　告　勞工保險局
代　表　人　丁○總經理）住同.
訴訟代理人　戊○○
　　　　　　己○○
上列當事人間因勞保事件，原告不服行政院勞工委員會中華民國
93年7月9日勞訴字第0930023516號訴願決定（發文日期：93年7
月20日），提起行政訴訟。本院判決如下：
　　主  文
原告之訴駁回。
訴訟費用由原告連帶負擔。
　　事  實
一、事實概要：
    原告之被繼承人顏振龍原以亞太隆鋼鐵股份有限公司（下稱
    亞太隆公司）為投保單位，參加勞工保險為被保險人。顏振
    龍於民國（下同）92年9月18日因腦出血死亡，受益人之一
    即原告甲○○○乃於同年11月26日（被告收文日期）檢據申
    請被保險人死亡給付。案經被告審查，以顏振龍非為職業傷
    害死亡，乃依勞工保險條例第63條規定，以92年12月22日保
    給命字第09260351900號函（下稱原處分）核發普通傷害死
    亡給付35個月計新臺幣（下同）1,470,000元。原告甲○○
    ○不服，向勞工保險監理委員會申請審議，經該會以93年3
    月31日93保監審字第0329號審定書審定申請審議駁回，原告
    甲○○○仍不服，提起訴願遭決定駁回後，遂提起行政訴訟
    。嗣經被保險人顏振龍之其餘受益人即女乙○○、子丙○○
    追加起訴為原告。
二、兩造聲明：
　(一)原告聲明：
    1.訴願決定、爭議審定及原處分除後開第2項部分均撤銷。
    2.被告應作成再核付42萬元之行政處分。
    3.訴訟費用由被告負擔。
　(二)被告聲明：如主文所示。
三、兩造之爭點：
　(一)原告主張之理由：
    1.被保險人顏振龍於92年9月13日清晨7時必須到達公司上班
      ，約6時30分許，正拿著汽車鑰匙走出家門要搭電梯、開
      車上班之際，陪同送行的太太即原告甲○○○突然聽到他
      有要嘔吐的噁心聲音，隨即見他倚身在家門口牆壁，甲○
      ○○與兒子儘速將其攙扶回房間床上，其時顏振龍已口吐
      白沫、不省人事。經呼叫119緊急送高雄市立聯合醫院，
      醫師檢查發覺是假牙卡在氣管，取不出來，經轉診高雄醫
      學大學附設中和紀念醫院延至92年9月18日死亡。
    2.因被保險人顏振龍92年9月13日清晨約6時30分上班途中，
      先是因為假牙卡在喉嚨，想用力把假牙咳出來，因用力過
      猛，加上原本就患有高血壓症，以致血壓迅速升高，才導
      致腦內出血。高雄醫學大學附設中和紀念醫院之急診病歷
      摘要也載明：顏振龍是「因為異物於口腔中而轉送到急診
      室來」，足見顏振龍確實是先發生「假牙卡在喉嚨」之意
      外事故，接著因要將之咳出而用力過猛才導致腦內出血。
      爭議審定直接認定顏振龍係死於腦內出血的疾病云云，顯
      然未考量其「原因事故」，而逕以「結果症狀」作為審定
      基礎，殊違經驗法則及論理法則。
    3.依高雄市立聯合醫院關於被保險人顏振龍病歷影本，顯示
      顏振龍曾於92年8月10日因高血壓等疾病入院治療，至92
      年8月18日才出院，故顏振龍確實有「高血壓」病史。而
      92年9月13日當天之急診護理處理紀錄單記載，口吐白沫
      、四肢無力，因呼吸有異，決定插管治療時，才發現假牙
      掉入喉嚨，之後才轉到高雄醫學大學附設中和紀念醫院。
      依高雄醫學大學附設中和紀念醫院關於被保險人顏振龍病
      歷影本，在ADMISSION NOTE顯示顏振龍入院所出現的「無
      意識」、「腦部緊急手術」，乃是導因於「假牙脫落」之
      意外事故。退萬步言，縱使由前揭事實經過仍難以判定顏
      振龍是先假牙脫落、要咳出而用力過猛，才導致腦內出血
      ，抑或是先腦內出血才導致假牙脫落。然本件被告原本判
      定顏振龍發生事故地點是屬「非上班應經途中」，茲勞工
      保險監理委員會既然已經改為認定其事故地點應是屬「上
      班應經途中」無訛，只是認其死亡的直接原因為腦內出血
      的普通疾病；惟依前揭事實經過及相關法律規定，應採對
      被保險人較有利之解釋。本件被保險人顏振龍係因假牙卡
      在喉嚨的意外事故導致腦內出血，而應視為屬於一種職業
      傷害，始符現代勞工保險制度之立法本旨。
    4.訴願決定事實欄認定：「被保險人之住所為大廈，據訴願
      人所稱被保險人發生事故之地點為其家門口至搭大樓電梯
      途中…依本會93年1月9日勞保三字第0920001397號函釋…
      被保險人事故地點屬上班之應經途中。」惟又稱：「…然
      該意外係肇因於自身，並非與執行職務關聯之其他外力所
      生事故所致…被保險人係因病或自然死亡」云云。然按勞
      工保險被保險人因執行職務而致傷病審查準則第4條規定
      ：「被保險人上、下班，於適當時間，從日常居住處所往
      返就業場所之應經途中發生事故而致之傷害，視為職業傷
      害。」揆其文義，並未限制該意外事故須與執行業務關聯
      之外力所生才可視為職業傷害。該準則之所以擴大解釋「
      上、下班應經途中」所生事故而致之傷害得以視為「職業
      傷害」，無非是要貫徹保障勞工權益之本旨。而上、下班
      途中所生之意外事故，本就不可能會是「與執行業務相關
      聯」，足見訴願決定之論述，殊違經驗法則及論理法則。
  (二)被告主張之理由：
    原告雖主張被保險人顏振龍係於上班途中因假牙卡在喉嚨之
    意外事故導致腦內出血死亡，應視為職業傷害云云，惟依勞
    工保險被保險人因執行職務而致傷病審查準則第4條第1項規
    定，被保險人於上下班應經途中發生事故而致之「傷害」，
    視為職業傷害，而本件據高雄醫學大學附設中和紀念醫院92
    年9月18日出具之死亡證明書記載，顏振龍死亡原因為「腦
    內出血」，係屬疾病，並非「傷害」，不符上開審查準則第
    4條第1項之規定，不得視為職業傷害甚明。原告雖又主張顏
    振龍係因假牙卡在喉嚨導致腦內出血死亡，並提出高雄市立
    聯合醫院及高雄醫學大學附設中和紀念醫院之診斷證明書為
    證，惟查該等診斷證明書僅分別記載：「病名：一、高血壓
    。二、腦內出血。三、假牙喉部嵌頓。」及「病名：一、腦
    內出血。二、呼吸道異物（假牙脫落）。」尚難證明顏振龍
    腦內出血死亡即為假牙卡在喉嚨所導致，且原告並未提出其
    他證據資料足以證明兩者之間具有因果關係，所稱尚難採信
    。
　　理  由
一、按「原告訴狀送達後，原告不得將原訴變更或追加他訴。但
    經被告同意，或行政法院認為適當者，不在此限。」「有左
    列情形之一者，訴之變更或追加，應予准許：一、訴訟標的
    對於數人必須合一確定者，追加其原非當事人之人為當事人
    。」行政訴訟法第111條第1項、第3項第1款定有明文。本件
    於原告甲○○○起訴後，追加同為繼承人之被保險人之女乙
    ○○、子丙○○為原告，本院認為適當，應予准許。
二、原告主張：1.被保險人顏振龍於92年9月13日清晨約6時30分
    許，正拿著汽車鑰匙走出家門要搭電梯、開車上班之際，陪
    同送行之原告甲○○○突然聽到其有要嘔吐的噁心聲音，隨
    即見他倚身在家門口牆壁，原告甲○○○與兒子儘速將其攙
    扶回房間床上，其時顏振龍已口吐白沫、不省人事，經緊急
    送高雄市立聯合醫院檢查發覺是假牙卡在氣管，取不出來，
    經轉診高雄醫學大學附設中和紀念醫院延至92年9月18日死
    亡；2.依高雄市立聯合醫院、高雄醫學大學附設中和紀念醫
    院診斷證明書及高雄市立聯合醫院之急診病歷摘要可知，被
    保險人確係先發生假牙卡在喉嚨之意外，因欲將之咳出，用
    力過猛，加上原本身患有高血壓症，以致血壓迅速升高而腦
    內出血；3.按勞工保險被保險人因執行職務而致傷病審查準
    則第4條規定並未限制意外事故須與執行業務關聯之外力所
    生，始可視為職業傷害，以貫徹保障勞工權益之本旨；而上
    、下班途中所生意外事故，本即不可能會「與執行業務相關
    聯」；4.被告原本判定被保險人發生事故地點屬「非上班應
    經途中」，勞工保險監理委員會既已改認事故地點應屬「上
    班應經途中」無訛，只是認其死亡的直接原因為腦內出血的
    普通疾病，依勞工保險條例第1條後段及保險法第54條第2項
    規定，應採對被保險人較有利之解釋，故本件應視為屬「職
    業傷害」，始符現代勞工保險制度之立法本旨；5.末查訴願
    決定機關既已認定本件事故是屬(1)被保險人於上、下班應經
    途中所生；(2)該事故是屬意外事件，故完全符合勞工保險之
    受益人請領被保險人意外死亡保險金之要件。據此，依行政
    訴訟法第5條第2項及勞工保險條例第64條規定，求為判決如
    聲明所示云云。
三、被告則以：依勞工保險被保險人因執行職務而致傷病審查準
    則第4條第1項規定，被保險人於上下班應經途中發生事故而
    致之「傷害」，視為職業傷害，而本件據高雄醫學大學附設
    中和紀念醫院92年9月18日出具之死亡證明書記載，被保險
    人死亡原因為「腦內出血」，係屬疾病，並非「傷害」，不
    符上開審查準則第4條第1項之規定，不得視為職業傷害甚明
    ，原告雖主張被保險人係因假牙卡在喉嚨導致腦內出血死亡
    ，並提出高雄市立聯合醫院及高雄醫學大學附設中和紀念醫
    院之診斷證明書為證，惟該等診斷證明書未能證明被保險人
    腦內出血死亡即為假牙卡在喉嚨所導致，且原告並未提出其
    他證據資料足以證明兩者之間具有因果關係，所稱尚難採信
    ，求為判決如主文所示等語。
四、按勞工保險條例第34條規定：「（第1項）被保險人因執行
    職務而致傷害或職業病不能工作，以致未能取得原有薪資，
    正在治療中者，自不能工作之第4日起，發給職業傷害補償
    費或職業病補償費。職業病種類表如附表一。（第2項）前
    項因執行職務而致傷病之審查準則，由中央主管機關定之。
    」第63條規定：「（第1項）被保險人死亡時，按其平均月
    投保薪資，給與喪葬津貼5個月。遺有配偶、子女及父母、
    祖父母或專受其扶養之孫子女及兄弟、姊妹者，並給與遺屬
    津貼；其支給標準，依左列規定：一、參加保險年資合計未
    滿1年者，按被保險人平均月投保薪資，1次發給10個月遺屬
    津貼。二、參加保險年資合計已滿1年而未滿2年者，按被保
    險人平均月投保薪資，1次發給20個月遺屬津貼。三、參加
    保險年資合計已滿2年者，按被保險人平均月投保薪資，1次
    發給30個月遺屬津貼。」第64條規定：「被保險人因職業傷
    害或罹患職業病而致死亡者，不論其保險年資，除按其平均
    月投保薪資，1次發給喪葬津貼5個月外，遺有配偶、子女及
    父母、祖父母或專受其扶養之孫子女及兄弟、姊妹者，並給
    與遺屬津貼40個月。」勞工保險被保險人因執行職務而致傷
    病審查準則第1條規定：「本準則依勞工保險條例（以下簡
    稱本條例）第34條第2項規定訂定之。」第2條規定：「被保
    險人因執行職務而致傷病之審查，除法令另有規定外，依本
    準則辦理。」第4條第1項規定：「被保險人上、下班，於適
    當時間，從日常居、住處所往返就業場所之應經途中發生事
    故而致之傷害，視為職業傷害。」第21條規定：「被保險人
    於作業中，於工作當場促發疾病，而該項疾病之促發與作業
    有相當因果關係者，視為職業病。」
五、原告之被繼承人顏振龍為勞工保險之被保險人，顏振龍於92
    年9月18日因腦出血死亡，其受益人之一即原告甲○○○於
    同年11月26日檢據申請被保險人死亡給付等情，為兩造所不
    爭，有勞工保險給付申請書、死亡證明書、戶籍謄本、繼承
    系統表附原處分卷可稽，為可確認之事實。
六、本件之爭執，在於被保險人顏振龍是否為職業傷害死亡？經
    查：
  (一)依高雄醫學大學附設中和紀念醫院出具被保險人顏振龍之死
    亡證明書記載，直接引起死亡之疾病或傷害為「腦內出血」
    ，並無先行原因及其他對於死亡有影響之疾病或身體狀況。
    觀之被保險人於92年9月13日上午7時20分許至高雄市立聯合
    醫院急診，家屬主訴：1個月前腦中風（CVA）過，早上突然
    口吐白沫，四肢無力，故送院等語，醫師記載主訴（chief
    complaint）：右半邊半身不遂及伴隨神智改變等語，當時
    血壓192/117甚高，抵院時之神智狀態：勾「對痛有反應」
    （非「清醒」、「叫有反應」、「昏迷」），經檢查其意識
    ：嗜睡，其喉部及扁桃腺：輕微紅腫，經給予抽痰器、口部
    防咬合器，並做腦斷層檢查，發現左腦室有新鮮血腫塊，經
    診斷為高血壓性腦出血，惟被保險人於上午9時許因呼吸有
    異、困難，該院準備給予插管時，於上午9時25分許發現其
    假牙掉入喉頭，因假牙有鉤嵌在喉頭無法取出，於上午9時
    45分許轉院。再觀之被保險人於上午9時53分許到達高雄醫
    學大學附設中和紀念醫院，於上午10時許即移除嵌於咽下部
    （hypopharynx）假牙，經該院於上午11時40分進行腦部手
    術，嗣被保險人仍因腦內出血延至92年9月18日不治死亡。
    以上事實有上開二醫院病歷資料附本院卷可稽。復參以被保
    險人於高雄市立聯合醫院之病歷，記載被保險人92年8月10
    日曾因腦梗塞（cerebral infartion）至該院急診，當時血
    壓212/135甚高，並住院至92年8月18日，有右半邊感覺及運
    動神經障礙，其陳述病史為高血壓，而於92年8月27日回該
    院內科就診，當時血壓150/90亦高，另於92年9月5日回該院
    復健科做復健，並於92年9月9日回該院神經科就診拿藥，當
    時血壓150/90-110亦高。可見被保險人此次92年9月13日發
    病前即有腦中風、高血壓，本身就有易再發生腦中風之危險
    因素，而在發病時並沒有超乎尋常極大之工作壓力足以促發
    腦出血，尚難認本件被保險人之「腦內出血」與工作有相當
    因果關係，非屬職業傷害。
  (二)關於原告主張：被保險人是先發生假牙卡在喉嚨之意外事故
    ，因要將之咳出而用力過猛才導致腦內出血，且高雄醫學大
    學附設中和紀念醫院病歷中之ADMISSION NOTE顯示被保險人
    入院出現之無意識、腦部緊急手術，乃導因於假牙脫落之意
    外事故云云，並提出高雄市立聯合醫院診斷證明書記載：「
    病名：一、高血壓。二、腦內出血。三、假牙喉部嵌頓。」
    及高雄醫學大學附設中和紀念醫院診斷證明書僅記載：「病
    名：一、腦內出血。二、呼吸道異物（假牙脫落）。」惟查
    ，上開診斷證書並未說明腦內出血、假牙喉部嵌頓之發生先
    後。經參以上開高雄市立聯合醫院、高雄醫學大學附設中和
    紀念醫院之病歷資料所示，被保險人於92年9月13日上午7時
    20分許至高雄市立聯合醫院急診時，已非意識清醒狀態，並
    無任何咳嗽現象，亦尚無呼吸異狀、困難，家屬亦全未提及
    有假牙脫落而咳嗽情事，且到院時經檢查其喉部及扁桃腺係
    輕微紅腫，並無假牙脫落卡住情形，復經給予抽痰器、口部
    防咬合器時，醫師及護理人員均有機會再接觸及檢查其口腔
    、喉部，殊不可能未發現假牙脫落卡住，何況假牙係卡於咽
    下部（有圖示附於高雄醫學大學附設中和紀念醫院病歷內可
    稽），易於發現，僅因鉤住而不易取出，此由高雄市立聯合
    醫院病歷記載被保險人係於同日上午9時許始因呼吸有異、
    困難，該院準備給予插管時，於上午9時25分許發現其假牙
    掉入喉頭，因假牙有鉤嵌在喉頭無法取出等語，可為佐證。
    何況，高雄醫學大學附設中和紀念醫院ADMISSION NOTE記載
    ：病患「…意識喪失，被送到市立大同醫院，經腦斷層檢查
    ，發現為高血壓性顱內出血…。呼吸障礙係肇因於低昏迷指
    數，故指示給予插管。然而，發生了假牙之意外。異物卡在
    呼吸道…。因不易取出異物，病患轉送本院急診處…」（「
    ...he suffered from conscious loss and was sent to
    市立大同 H for help where brain CT revealed Hyperten
    sive ICH with RIV. Respiratory failure due to poor G
    CS found and incubation was indicated. However, the
    accident cause by by fake tooth happened. Airway obs
    truction by the foreign body...Due to difficult remo
    val of the oreign body, he was transferred to our ER
    ... 」）等語。足見被保險人係先因腦內出血而出現意識障
    礙，之後才發生假牙脫落，並非假牙脫落導致腦內出血。原
    告此部分主張，與事實不合，自不足採。
  (三)關於原告主張：被保險人係因上班途中發生意外事故導致腦
    內出血死亡，應視為職業傷害云云。惟查，依勞工保險被保
    險人因執行職務而致傷病審查準則第4條第1項規定，被保險
    人於上下班應經途中發生事故而致之「傷害」，視為職業傷
    害，而本件被保險人上開死亡證明書記載，其死亡原因為腦
    內出血，係屬疾病，並非「傷害」，已不符合；抑且，如前
    所述，被保險人之腦內出血未與工作有相當因果關係，非屬
    職業傷害。因此，被保險人此次腦內出血之發生地點，與職
    業傷害之認定無關。
七、綜上所述，原處分以被保險人非為職業傷害死亡，核定發給
    普通傷害死亡給付，認事用法，並無違誤，爭議審定及訴願
    決定，遞予維持，亦無不合，原告訴請如聲明所示，為無理
    由，應予駁回。
據上論結，本件原告之訴為無理由，爰依行政訴訟法第104條、
民事訴訟法第85條第2項，判決如主文。
中　　華　　民　　國　　94　　年　 　9　　月　　7　　 日
                            第三庭審判長法  官  王立杰
                                        法  官  黃本仁
                                        法  官  胡方新
上為正本係照原本作成。
如不服本判決，應於送達後20日內，向本院提出上訴狀並表明上
訴理由，如於本判決宣示後送達前提起上訴者，應於判決送達後
20日內補提上訴理由書（須按他造人數附繕本）。
中　　華　　民　　國　　94　　年　 　9　　月　　7　　 日
            　　　　　　   　　　　　   書記官  陳幸潔
